臺灣高等法院刑事判決
109年度上訴字第3022號
上  訴  人  
即  被  告  周峰隆



上列上訴人即被告因違反毒品危害防制條例案件，不服臺灣桃園
地方法院109年度審訴字第286號，中華民國109年5月22日第一審
判決（起訴案號：臺灣桃園地方檢察署108年度毒偵字第4927號
、第5881號、第5882號、第5884號、第6140號、第6562號），提
起上訴，本院判決如下：
    主  文
原判決撤銷。
本件公訴不受理。
    理  由
一、公訴意旨略以：上訴人即被告甲○○（下稱被告）前因施用毒
    品案件，經國防部北部地方軍事法院以94年信裁字第66號裁
    定送觀察、勒戒後，認無繼續施用毒品之傾向，於民國94年
    5月11日執行完畢釋放，並由國防部北部地方軍事法院檢察
    署軍事檢察官以94年度偵字第105號為不起訴處分確定。復
    因施用毒品案件，經臺灣板橋地方法院（現更名臺灣新北地
    方法院；以下機關均以現名銜稱）以94年度易字第1812號判
    決判處有期徒刑3月確定。詎仍不知悔改，分別基於施用第
    一級毒品及第二級毒品之犯意，而為下列行為：(一)於108
    年7月21日晚間7時許，在桃園市○○區○○○街00號3樓住處，以
    將第一級毒品海洛因摻入香菸內點燃吸食之方式，施用第一
    級毒品海洛因1次；(二)於108年8月22日為警採尿起回溯120
    小時內某時，在臺灣區不詳地點，以不詳方式，施用第二級
    毒品甲基安非他命1次；(三)於108年9月20日為臺灣桃園地
    方檢察署觀護人採尿起回溯120小時內某時，在臺灣地區不
    詳地點，以不詳方式，施用第二級毒品甲基安非他命1次；(
    四)於108年9月27日為臺灣桃園地方檢察署觀護人採尿起回
    溯120小時內某時，在臺灣地區不詳地點，以不詳方式，施
    用第二級毒品甲基安非他命1次；(五)基於施用第二級毒品
    之犯意，於108年10月25日為臺灣桃園地方檢察署觀護人採
    尿起回溯120小時內某時，在臺灣地區不詳地點，以不詳方
    式，施用第二級毒品甲基安非他命1次。因認被告分別涉犯
    毒品危害防制條例第10條第1項施用第一級毒品罪、第10條
    第2項施用第二級毒品罪嫌等語。
二、查被告行為後，毒品危害防制條例第20條、第23條、第24條
    業經修正，並增訂第35之1條條文，經總統於109年1月15日
    公布、同年7月15日施行。茲就法律適用情形說明如下：
(一)毒品危害防制條例第20條第3項、第23條第2項分別修正為「
    依前項規定為觀察、勒戒或強制戒治執行完畢釋放後，『3年
    後』再犯第10條之罪者，適用前2項之規定」、「觀察、勒戒
    或強制戒治執行完畢釋放後，『3年內』再犯第10條之罪者，
    檢察官或少年法院（地方法院少年法庭）應依法追訴或裁定
    交付審理」。另增訂同條例第35條之1第2款規定「審判中之
    案件，由法院或少年法院（地方法院少年法庭）依修正後規
    定處理；依修正後規定應為不起訴處分或不付審理之裁定者
    ，法院或少年法院（地方法院少年法庭）應為免刑之判決或
    不付審理之裁定」，亦即法院就審判中之施用毒品案件，應
    依上揭修正後規定處理，合先敘明。
(二)觀諸毒品危害防制條例第20條第3項、第23條第2項之修法理
    由，可知本次修法對於施用毒品者，認具有病患性犯人性質
    ，對初犯採觀察、勒戒或強制戒治等治療方式以戒除其身癮
    及心癮，並放寬施以觀察勒戒或強制戒治之適用時機，倘前
    述觀察、勒戒或強制戒治後「3年後再犯」，顯見前所實施
    治療方式已足以遮斷其施用毒品之癮，為期自新，應裁定觀
    察勒戒，以協助施用者徹底戒除毒癮。但對於第3次（或第3
    次以上）再度施用毒品之時間，距最近1次觀察、勒戒或強
    制戒治執行完畢釋放後已逾3年者，應適用同條例第20條第3
    項，抑或同條例第23條第2項規定處理，法律並未明確規定
    ，惟最高法院已明示該院95年度第7次及97年度第5次刑事庭
    會議決議，不再供參考（見最高法院109年8月11日第3次刑
    事庭會議決議及多數見解，109年台上字第3826號判決意旨
    ）；基於罪刑法定之明確性原則、法條之文義解釋，參諸觀
    察、勒戒等治療處置乃結合醫師、觀護人、社工心理諮商等
    不同領域之專業人員參與之保安處分措施，其目的無非希望
    施用毒品者能戒斷毒癮，改變其病態行為，在憲法保障人身
    自由、生存權、健康權等基本人權之規範下，由國家在資源
    許可的範圍內，善盡維護國民身心健康的最低限度保護義務
    ，是本次修正之毒品危害防制條例第20條第3項及第23條第2
    項，雖將原條文之再犯期間由「5年」改為「3年」，惟鑑於
    將施用毒品者監禁於監獄內，僅能短期間防止其接觸毒品，
    因慣用毒品產生之「心癮」根本無法根除，並慮及毒品條例
    施行多年累積之戒毒經驗及實效，暨逐步擴充之醫療、戒癮
    機構、專業人力、社區支援系統等資源，尤以同條例第24條
    修正，擴大檢察官對施用毒品者附條件緩起訴處分之範圍，
    使其能視個案具體情形給予適當多元社區處遇，對於施用毒
    品者之思維，自應與時俱進，擺脫以往側重於「犯人」身分
    之處罰，著重其為「病患」之特質，並以「治療」疾病為出
    發點，重新評價前揭所謂「3年後再犯」之意義；毒品戒除
    不易，須經長期且持續之治療，施用毒品者既被視為「病患
    性犯人」，最佳處遇方式即為治療，對於施用毒品者之治療
    方式，有機構外之處遇（如自行赴醫院戒癮、附命完成戒癮
    治療緩起訴處分等），或機構內之觀察、勒戒或強制戒治，
    至對施用毒品者科以刑罰，無非在運用刑罰之一般預防功能
    以嚇阻毒品之施用。惟刑罰因涉及人身自由之基本權，故於
    施用毒品初犯時皆以傳統之機構外或機構內處遇方式治療，
    如再施用毒品時，始科以刑事責任，而當刑罰處遇仍不能有
    效幫助施用毒品者改善惡習時，即表示無法以此方式發揮治
    療效果，若繼續施以刑罰只具懲罰功能，不僅無法戒除毒癮
    ，更漸趨與社區隔離，有礙其復歸社會。基於憲法應保障人
    民之生存權，及根據每個國民生存照顧需要提供基本給付之
    理念，為協助施用毒品者戒除毒癮復歸社會，對於經監獄監
    禁處遇後仍再犯之施用毒品者，更應恢復以機構內、外之治
    療協助其戒除毒癮，此即本次修正毒品危害防制條例第20條
    第3項關於施用毒品者所謂「3年後再犯」係何所指之立法真
    諦。除檢察官優先適用同條例第24條命附條件緩起訴處分處
    遇（不論幾犯，亦無年限）外，對於施用毒品初犯者，即應
    適用同條例第20條第1項、第2項為機構內之觀察、勒戒或強
    制戒治；若於上開機構內處遇執行完畢釋放後，於「3年內
    再犯」者，依同條例第23條第2項規定，應依法追訴；倘於
    「3年後再犯」自應再回歸到傳統醫療體系機構內重為觀察
    、勒戒或強制戒治之治療。是對於戒除毒癮不易者，唯有以
    機構內、外處遇及刑事制裁等方式交替運用，以期能控制或
    改善其至完全戒除毒癮。
(三)綜上，毒品危害防制條例第20條第3項及第23條第2項所謂「
    3年後（內）再犯」，應以「3年」為期，建立「定期治療」
    之模式，只要本次再犯（不論修正施行前、後）距最近1次
    觀察、勒戒或強制戒治執行完畢釋放，已逾3年者，即該當
    之，不因其間有無犯第10條之罪經起訴、判刑或執行而受影
    響，即應重啟處遇程序，再予觀察、勒戒或強制戒治之機會
    （最高法院109年度台上字第3240號、第4105號、第3826號
    判決意旨參照）。是檢察官對第3犯（或第3犯以上）施用毒
    品者發動偵查時，如該次施用毒品時間距最近1次觀察、勒
    戒或強制戒治執行完畢釋放後已逾3年，檢察官除視個案情
    形為「附命完成戒癮治療緩起訴處分」外，即應向法院聲請
    裁定觀察、勒戒，倘未先送勒戒處所施以觀察、勒戒而逕行
    起訴，縱係因檢察官起訴後始發生之情事變更事由（亦即毒
    品危害防制條例之修正施行），致法院不能為實體審理及判
    決，亦屬起訴之程序違背規定，法院應依刑事訴訟法第303
    條第1款規定，諭知不受理之判決（最高法院88年度台非字
    第146號、109年台上字第3826號判決意旨參照）。
(四)至修正後毒品危害防制條例第35條之1之立法理由固載明：
    「關於具體案件適用新舊法之說明如下：若該等案件於修正
    施行前已繫屬於法院或少年法院（地方法院少年法庭）者，
    為求程序之經濟，法院或少年法院（地方法院少年法庭）應
    依修正施行後之規定處理，即應依職權為觀察、勒戒或強制
    戒治之裁定。依修正施行後之規定，受觀察、勒戒人無繼續
    施用傾向者或強制戒治期滿後，應為不起訴處分或不付審理
    之裁定者，法院或少年法院（地方法院少年法庭）應為免刑
    之判決或不付審理之裁定」。立法者於立法說明所為立法指
    示，固為法律解釋方法之一種，然「法官應依據法律獨立審
    判」、「行為之處罰，以行為時之法律有明文規定者為限。
    拘束人身自由之保安處分，亦同」，憲法第80條、刑法第1
    條均有明文，是法院於裁判時，首應依憑現行有效之法律，
    參酌法律規定之文義、目的、整體法律規範之體系為綜合判
    斷，尚非單憑立法理由說明為據。本院審酌本次毒品危害防
    制條例修法本旨及理由，認施用毒品者第3犯（或第3犯以上
    ）如距最近1次觀察、勒戒或強制戒治執行完畢釋放後已逾3
    年者，檢察官仍得本於立法者所賦予之裁量權，依職權裁量
    是否聲請法院裁定觀察、勒戒或為附命完成戒癮治療之緩起
    訴處分，業如前述，則毒品危害防制條例第35條之1之立法
    理由認是類案件於修正施行前已繫屬於法院，法院應依職權
    裁定觀察、勒戒或強制戒治等旨，致使檢察官未及審酌、行
    使前揭裁量權，剝奪被告可能受為附命完成戒癮治療之緩起
    訴處分等非拘束人身自由處分之可能性，與同條例第20條、
    第23條之修正意旨及同條例第24條之立法本旨是否相合，尚
    非無疑，附此說明。　　　
三、原審認定被告施用第一級、第二級毒品犯行，事證明確，據
    以論罪科刑，固非無據。惟被告前於94年間因施用第二級毒
    品案件，經國防部北部地方軍事法院以94年信裁字第66號裁
    定送觀察、勒戒後，認無繼續施用毒品之傾向，於94年5月1
    1日執行完畢釋放，並由國防部北部地方軍事法院檢察署軍
    事檢察官以94年度偵字第105 號為不起訴處分確定，此後被
    告於96年、97年、98年間所涉各施用毒品犯行，固經起訴而
    由法院論罪科刑，然均未再受觀察、勒戒或強制戒治處分等
    情，有本院被告前案紀錄表、在監在押全國紀錄表、上開裁
    定、不起訴處分書附卷可稽（見本院卷第37、102、123、12
    5、127頁），本案被告被訴於「108年7月21日」施用第一級
    毒品海洛因及「108年8月22日為警採尿起回溯120小時內某
    時」、「108年9月20日為臺灣桃園地方檢察署觀護人採尿起
    回溯120小時內某時」、「108年9月27日為臺灣桃園地方檢
    察署觀護人採尿起回溯120小時內某時」、「108年10月25日
    為臺灣桃園地方檢察署觀護人採尿起回溯120小時內某時」
    施用第二級毒品甲基安非他命之犯行，距其最近1次犯施用
    毒品罪經依法觀察、勒戒執行完畢釋放之「94年5月11日」
    ，期間已逾3年，期間被告固曾因犯施用毒品罪，經法院判
    處罪刑並執行完畢，揆諸前揭說明，兼衡立法者對於施用毒
    品者既強調「治療勝於處罰」、「醫療先於司法」之刑事政
    策，強化觀察、勒戒（或強制戒治）、命附條件緩起訴處遇
    措施與監禁刑罰間之交替運用，力助施用毒品者重生，檢察
    官就被告本次施用第一級毒品及第二級毒品行為，自應依修
    正後之毒品危害防制條例第20條第3項，或現行毒品危害防
    制條例第24條等規定，重啟處遇程序，再予被告適用「觀察
    、勒戒或強制戒治」強制治療程序或受「附命戒癮治療緩起
    訴處分」之機會。檢察官未及適用修正後毒品危害防制條例
    等相關規定，基於一次性之整體規劃，針對個案（被告）具
    體審酌、裁量是否適合「觀察、勒戒或強制戒治」或給予「
    附命完成戒癮治療緩起訴處分」之機會，檢察官逕予提起公
    訴，法院無從替代檢察官為合義務性之裁量處遇，應認檢察
    官就被告施用第一級毒品及第二級毒品行為提起公訴，起訴
    程序違背規定，且無從補正，原審未及適用新法諭知不受理
    之判決，而逕為諭知被告有罪之實體判決，尚有未合。被告
    以原審量刑過重、未依刑法第57條、第59條減輕其刑為由提
    起上訴，固均為無理由，惟原審判決既有前揭可議之處，仍
    屬無可維持，應由本院將原判決予以撤銷，爰不經言詞辯論
    ，自為公訴不受理之判決。
四、至本案被告施用第一級毒品、第二級毒品犯行是否符合毒品
    危害防制條例第20條、第23條、第24條等規定，檢察官仍得
    本於職權，具體審酌個案情節，裁量聲請法院裁定觀察、勒
    戒或為附命完成戒癮治療之緩起訴處分，抑或為其他適法處
    理；另扣案電子磅秤1個、分裝袋3包又3個等物，是否符合
    刑法第40條規定得聲請宣告沒收，亦請檢察官依職權為適法
    之處理，附此敘明。
據上論斷，應依刑事訴訟法第369條第1項前段、第364條、第307
條、第303條第1款，判決如主文。
中　　華　　民　　國　　109 　年　　12　　月　　28　　日
　              　刑事第十八庭  審判長法　官  何俏美
                                      法　官  黃紹紘
                                      法　官  陳海寧
以上正本證明與原本無異。
施用第二級毒品部分不得上訴。
施用第一級毒品部分如不服本判決，應於收受送達後20日內向本
院提出上訴書狀，其未敘述上訴之理由者並得於提起上訴後20日
內向本院補提理由書（均須按他造當事人之人數附繕本）「切勿
逕送上級法院」。
                                      書記官  謝文傑
中　　華　　民　　國　　109 　年　　12　　月　　30　　日